臺灣宜蘭地方法院刑事判決　　　　　　　　　　　　　九十一年度訴字第一四五號
　　公　訴　人　臺灣宜蘭地方法院檢察署檢察官
　　被　　　告　丙○○
　　公設辯護人　本院公設辯護人甲○○
右列被告因強盜等案件，經檢察官提起公訴（九十一年度偵字第六０七號），本院判
決如左：
    主  文
丙○○無罪。
    理  由
一、公訴意旨略以：被告丙○○於民國九十一年三月二日凌晨二時五十分許，與乙○○、丁○○（業由檢察官另為不起訴處分）共乘丁○○所有之車牌號碼ＧＸＹ─
    ０九七號機車，至宜蘭縣蘇澳鎮岳明新村後，三人下車聊天。惟被告丙○○竟臨
    時基於為自己不法所有之意圖，向乙○○及丁○○偽稱有他事欲先行前往處理，
    而單獨戴上其所有之安全帽並持上開機車內非其所有，客觀上足以對人之生命、
    身體造成危險之兇器鐵鎚一支，步行至附近宜蘭縣蘇澳鎮○○里○○路一之二號
    被害人戊○○及劉建霆（起訴書誤繕為己○○）住處後，利用樹枝攀爬上二樓，
    並持鐵鎚敲毀玻璃後入內。被告丙○○進入後旋四下搜尋財物，並下樓開啟房門
    ，但於開燈後見被害人戊○○躺臥床上且因而驚醒，竟為脫免逮捕而持鐵鎚敲打
    被害人戊○○頭部致傷（傷害部分未據告訴）。被害人戊○○因突遭攻擊而大聲
    呼叫其子即被害人劉建霆，被告丙○○見狀即向外逃逸，然仍遭被害人劉建霆趕
    赴追捕，被告丙○○仍因圖求脫免逮捕，復持鐵鎚擊打被害人劉建霆頭部成傷（
    傷害部分亦未據告訴）。嗣因乙○○、丁○○聽聞爭吵聲響循聲前往查看始悉上
    情，並因丁○○與被害人劉建霆熟識，而以被告丙○○因服用藥物神智不清等語
    拖延被害人劉建霆報警時機，再乘被害人劉建霆欲以電話報警之際，趁隙共乘上
    開機車離去。惟因被告丙○○前與被害人戊○○、劉建霆拉扯之際，其所有之皮
    包遺落現場，而遭警循線查獲。因認被告丙○○涉犯刑法第三百二十一條第一項
    第一款、第三款（起訴書誤繕為第四款）、第三百二十九條、第三百三十條第一
    項之準加重強盜罪嫌。
二、公訴意旨認被告丙○○涉犯右開罪行，無非係以：
  (一)被告於警訊中坦承：其本意即欲前往行竊，頭戴安全帽係避免遭人認出，鐵鎚係
    作為擊破玻璃之工具等語明確。
  (二)被告亦對其持鐵鎚擊傷被害人戊○○及劉建霆頭部之事實，自白無訛。
  (三)被害人戊○○、劉建霆分別於警訊及偵查中指訴各語。
  (四)現場照片六幀及勘驗證人己○○傷勢之偵訊筆錄一份在卷可憑。
  (五)衡情被告自二樓進入再行走至樓下打開房門之時非短，應已有搜尋財物之舉，可
    認其業已著手於竊盜行為之實施等各項跡證，為其主要論據。
三、訊之被告丙○○於偵審中，除坦承確有進入被害人屋內以所持鐵鎚擊傷被害人戊○○及劉建霆等情不諱外，均堅詞否認有何行竊意圖及竊盜行為，辯稱：其因幼
    時曾遭劉建霆毆打，事發前數日偶然查悉劉建霆住處，方於案發當日臨時起意前
    往劉建霆住處欲持鐵鎚毆打劉建霆報復，並非入內行竊。然因入內後因驚醒戊○○，一時緊張恐遭識破，方持鐵鎚擊打戊○○，事後亦因劉建霆之追捕，才再以
    鐵鎚對之攻擊。其本意不在行竊，亦無致戊○○受有嚴重傷害之意，因其以棉被
    蒙住戊○○頭部後之行為，即在削弱戊○○頭部遭鐵鎚擊打之力道等語。
四、按：
  (一)犯罪事實應依證據認定之，無證據不得認定其犯罪事實，又不能證明被告犯罪者
    ，應諭知無罪之判決，刑事訴訟法第一百五十四條、第三百零一條第一項分別定
    有明文。又按刑事訴訟法上所謂認定犯罪事實之證據，係指足以認定被告確有犯
    罪行為之積極證據而言，如未能發現相當證據或證據不足以證明，自不得以推測
    或擬制之方法，以為裁判之基礎，最高法院二十九年上字第三一０五號及四十年
    臺上字第八六號分別著有判例；認定不利於被告之事實，須依積極證據，苟積極
    證據不足為不利於被告事實之認定，即應為有利於被告之認定，更不必有何有利
    之證據，最高法院三十年上字第八一六號判例可資參照。次依最高法院四十年臺
    上字第八六號、七十六年臺上字第四九八六號判例意旨，認定犯罪事實，所憑之
    證據，雖不以直接證據為限，間接證據亦包括在內，然無論直接或間接證據，其
    為訴訟上之證明，須於通常一般之人均不致於有所懷疑，而得確信其為真實之程
    度者，始得據之為有罪之認定，倘其證明尚未達到此一程度，而有合理性懷疑之
    存在時，即無從為有罪之認定。
  (二)刑法第三百二十九條所定之竊盜以強盜論，係指已著手搜取財物行為，足構成竊
    盜罪名，為湮滅罪證，當場施以強暴、脅迫者而言，若尚未著手於竊盜行為之實
    行，則根本不能成立竊盜罪名，從而其為湮滅罪證，實施強暴殺人，亦即難以準
    強盜殺人罪論擬。刑法上之未遂犯，必須已著手於犯罪行為之實行而不遂，始能
    成立，此在刑法第二十五條第一項規定甚明，同法第三百二十一條之竊盜罪，為
    第三百二十條之加重條文，自係以竊取他人之物為其犯罪行為之實行，至該條第
    一項各款所列情形，不過為犯竊盜罪之加重條件，如僅著手於該項加重之行為而
    未著手搜取財物，仍不能以本條之竊盜未遂論。最高法院二十七年滬上字地五四
    號、五十七年台上字第一０一七號分別著有判例可資參考。又刑法第三百二十一
    條第一項各款所列情形，乃竊盜之加重要件，行為人是否構成該條項之犯罪，仍
    應視行為人已否著手實施同法第三百二十條之竊盜行為而定。而竊盜行為之著手
    ，係以已否開始財物之搜尋為要件，若行為人僅著手於刑法第三百二十一條第一
    項各款所列之加重要件行為，而尚未為竊盜行為之著手者，仍不能以該條竊盜罪
    之未遂犯論科。最高法院亦以八十五年度台上字第四三四一號、八十七年度台上
    字第三九０二號判決揭諸此旨。申言之，刑法第三百三十條準加重強盜罪之成立
    ，本係以有竊盜罪成立為前提，苟行為人之所為尚難謂與竊盜罪之構成要件相核
    時，縱被告嗣後基於脫免逮捕而實施強暴、脅迫之行為，除另可該當其他罪名外
    ，要無成立準加重強盜罪可言，合先敘明。
五、經查：
  (一)被告丙○○於案發時前往被害人戊○○及劉建霆住處行竊之事實，業據被告於警
    訊中供認綦詳，核與被害人戊○○自警訊至偵審中指訴：被告於持鐵鎚對之擊打
    時，曾出言「我是小偷」等語相符一致。又被告雖於案發前有施用海洛因之舉，
    且執此於偵查中辯稱：其行為時神智迷迷糊糊並不清楚等語。惟被告到庭業已明
    確供陳：其行為時神智清楚，且明瞭己身舉措等語翔實，而本院依職權將被告送
    行政院國軍退除役官兵輔導委員會員山榮民醫院實施精神鑑定結果，亦認被告於
    精神醫學之臨床診斷上除有多種藥物濫用及因安非他命誘發之精神病外，並無明
    顯人格異常、性疾患或性別認同等障礙，其案發時之精神狀態，並未達精神耗弱
    或喪失之程度，此有該院九十一年六月十二日員醫醫字第０一九０００二０七六
    號函致之精神鑑定報告書一份存卷可稽。是綜上各情，應可認定被告於案發時之
    所為，確係基於其自由意志下之作為，復可以此推知其於警訊中之自白，亦係基
    於其自由意志所為之陳述，且無其他神智不清抑或無法明瞭自身言語之精神障礙
    甚明。從而，被告雖於偵審中翻異前供而矢口否認有何竊盜意圖，惟其警訊中，
    針對行竊意圖所為之自白，及詳細描述其進入屋內之方法、過程等自白，堪可認
    定為真實且與事實相符，是被告丙○○事後翻異前詞空言否認行竊意圖顯無可採
    ，其以安全帽為掩護，持客觀上足以對人之生命、身體造成危險之兇器鐵鎚踰越
    被害人戊○○、劉建霆住處二樓窗戶意圖入內行竊之事實至臻明確，洵可認定。
  (二)然綜觀被告於警訊中供陳：其進入屋內後係準備開各臥房的門入內行竊，故下樓
    開啟房門入內正欲行竊時，即發現戊○○躺臥房內床上，且因戊○○驚醒之故，
    遂以棉被蓋住其頭部並以鐵鎚擊打，意圖使之昏迷後逃逸，嗣因劉建霆趕赴與之
    拉扯，才再以鐵鎚擊打劉建霆而逃脫。其一開啟房門入內即遭發覺，並無竊得任
    何財物之行竊過程，互核被害人戊○○於警訊及偵審中指稱：其在案發當天凌晨
    二時三十分許聽見一樓大門有聲音，後來一名男子戴安全帽打開房門並開啟電燈
    後，即用棉被蒙住其頭部並以鐵鎚擊打之。嗣經其子劉建霆下樓與該名男子發生
    拉扯後，亦遭該名男子毆打。該名男子一進入房內就用鐵鎚對之擊打，故來不及
    拿取任何財物等語，及被害人劉建霆於警、偵及本院調查時指述：其因聽見母親
    叫喊而下樓，進入房內即見一名戴安全帽之男子持鐵鎚擊打其母並欲逃脫，其追
    上前去與之拉扯，亦遭該名男子以鐵鎚擊傷頭部等語，應堪認定被告基於為自己
    不法所有之意圖，持客觀上足以對人之生命及身體造成危害之兇器，踰越被害人
    住宅客觀上足以作為防閑用途之安全設備窗戶欲入內時，係以進入房間內竊取物
    品為其行竊手段，但甫進入之際旋遭被害人戊○○發覺而對之實施傷害行為。從
    而，本件被告之所為業已該當刑法第三百二十一條第一項第一款、第三款之加重
    條件，彰彰明甚，然其既以進入屋內房間竊取物品之意前往被害人戊○○房間開
    門入內，是其主觀及客觀上竊盜行為之著手時點，應始於其進入被害人戊○○房
    間內之搜尋財物行為，而非其踰越進入被害人住處時即屬其著手行竊之時點。況
    除被告於警訊中之自白外，復查無其他直接證據抑或其他間接證據可資證明或補
    強被告進入被害人住處後即有開始搜尋財物之著手行竊犯行，是本件依被告之自
    白、被害人戊○○及劉建霆之指述，及其他現有卷證資料綜合研判，要認被告雖
    基於行竊之意圖攜帶兇器踰越安全設備進入被害人住處，但其甫開啟被害人戊○○房門而尚未著手之際，即因遭發覺而對被害人戊○○實施傷害犯行，俾遂其逃
    逸之舉。總此，揆諸首揭判例及判決意旨，被告丙○○雖已著手為行法第三百二
    十一條加重竊盜罪之加重條件，但因仍未著手搜取財物而不得對之論以竊盜未遂
    罪名。故其所為，既與竊盜罪之構成要件不相符合，則其事後基於脫免逮捕而對
    被害人實施之強暴、脅迫之行為，要無成立準加重強盜罪可言。
  (三)綜上各情，本件公訴意旨所執之前開論據及爰引之各項證據資料，固足使被告涉
    及刑法第三百二十條第一項之罪行具有合理性之懷疑存在，然基於禁止推定罪狀
    之法則，確保國家刑罰權之正確行使之目的下，尚不足使被告涉犯竊盜之罪嫌部
    分，達於通常一般之人均不致有所懷疑而得確信其為真實之程度。此外，本院復
    查無其他積極證據抑或其他間接證據足資證明或補強被告有如公訴人指陳之竊盜
    犯行，亦無法證明其業已著手實施竊盜之犯行，是揆諸首揭判例、判決意旨及說
    明，被告丙○○既無竊盜之犯行，且其所為之傷害被害人戊○○及劉建霆之傷害
    行為，均未具被害人戊○○及劉建霆提出告訴。從而，本件被告因犯罪嫌疑不足
    ，不能證明其犯罪，爰依法為其無罪判決之諭知。
據上論斷，應依刑事訴訟法第三百零一條第一項前段判決如主文。
本案經檢察官吳慧蘭到庭執行職務
中    華    民    國      九十一      年      六      月     二十八     日
                                  臺灣宜蘭地方法院刑事第二庭
                                          法  官  陳  嘉  年
右正本證明與原本無異。
如不服本判決，應於判決送達後十日內，向本院提出上訴狀。（應附繕本）
                                          書記官  詹  玉  惠
中    華    民    國      九十一      年      七      月       一       日
